【裁判字號】    89,台上,1441
【裁判日期】    890316
【裁判案由】    貪污
【裁判全文】
最高法院刑事判決                              八十九年度台上字第一四四一號
    上訴人  台灣高等法院檢察署檢察官
    被  告  乙○○
            甲○○
右上訴人因被告等貪污案件，不服台灣高等法院中華民國八十七年三月十二日第二審
更審判決（八十六年度上更(一)字第九○六號，起訴案號：台灣板橋地方法院檢察署八
十五年度偵字第一一一九一號）提起上訴，本院判決如左：
    主  文
原判決撤銷，發回台灣高等法院。
    理  由
本件原判決撤銷第一審論處被告乙○○、甲○○共同依據法令從事公務之人員，利用
職務上之機會，詐取財物未遂（甲○○累犯）不當之判決，改判諭知被告等均無罪，
固非無見。
惟查(一)貪污治罪條例第五條第一項第二款規定之利用職務上之機會詐取財物罪，所稱
利用職務上之機會，係指假借職務上之一切事機，予以利用而言，其所利用者不論係
職務本身所固有之事機，抑或由職務所衍生之事機，均包括在內，並不以對於該項職
務有最後決定權為必要。偵查中之在押被告是否交保，固屬檢察官之職權，惟依據長
官命令，辦理訴訟文書之送達、人犯之點收、提押及具保、責付之手續、值庭、拘提
、搜索、扣押、調查及通緝犯之查緝等事項，則為法警之職責。故法警如曾就相關案
件，奉命辦理上開事項，而向案件當事人或其家屬、親友佯以得向檢察官關說、行賄
而獲交保，以詐取財物，能否全謂非屬利用職務上之機會詐取財物？即非無研求之餘
地。本件原判決對於被告乙○○就另案在押被告吳清泉所犯竊盜案件，曾否奉命辦理
有關之人犯點收、提押、值庭事宜，而利用此項機會，向吳清泉之同居女友許雪嬌佯
以可向檢察官關說或行賄而獲交保以詐取財物，並未加以調查，理由內亦未見說明，
徒以偵查中在押被告得否交保，專屬檢察官之職權，在未經檢察官諭知交保前，有關
在押人犯之具保，與法警之職務無關，被告乙○○身任法警，應允出面向檢察官關說
，固易使人誤信事有所成，而願支付代價，係因其特殊身分使然，究非職務上之事機
可比，難認其有利用職務上之機會詐取財物云云，難謂無應於審判期日調查之證據未
予調查及理由不備之違誤。(二)詐欺罪之施用詐術，不論係以語言、文字或舉動，或相
互配合，均無不可。本件被告甲○○坦承曾向證人許雪嬌稱交付十五萬元（新台幣，
以下同）予乙○○轉交承辦檢察官，即可使吳清泉交保，後則稱要送二十五萬元，始
可以讓吳清泉交保等情。而證人許雪嬌對於上情亦證述明確，另甲○○於帶許雪嬌至
法警室找乙○○時，當面向乙○○稱：「能辦就快辦，錢會給你，不要怕拿不到」，
乙○○則答稱：「儘量」等情，亦經許雪嬌證述在卷（他字卷第四○、四一、六○、
六一頁，第一審卷第四一、四二頁）。另被告乙○○於偵查中就被告甲○○曾向其表
示要花錢讓吳清泉交保，八十五年六月七日開庭完若交保，第二天早上就交錢（二十
五萬元）等情，均不諱言（見他字卷第六二、六三頁）。於第一審對於甲○○所供曾
向其表示能辦就快辦，錢的事不用擔心等語時，曾微笑示意一節，亦不否認（第一審
卷第五四頁背面）。則被告乙○○對於甲○○向許雪嬌表示要花錢行賄檢察官之事，
顯非不知，猶允諾儘量幫忙，並至承辦檢察官辦公室探詢可否准許吳清泉交保，復於
邀約檢察官共餐或登門求見被拒後，猶飾言被拒之事實，佯稱原已與檢察官說妥，本
來很有自信，後來檢察官反悔打電話叫伊去，告以贓物二十粒手錶，僅拿出二粒，不
能交代，而無法交保，洋酒被退還云云（見卷附之通訊監察報告表）。另據乙○○於
法務部調查局台北縣調查站訊問時，明確供述未向承辦檢察官關說、行求或期約賄賂
（他字卷第三五頁），則其隱瞞上開事實，而向許雪嬌表示原本已和檢察官說妥云云
，意欲何為？又其於被告甲○○在許雪嬌面前向其表示給錢之事，並未拒絕，且於許
雪嬌示意要先交付賄款時，僅表示慢點交付，而非不用交付，是否存有檢察官於偵查
終結前若主動讓吳清泉交保，即得利用許雪嬌之錯誤，以獲取財物之意圖？自應詳加
探究推求，以為判斷之基礎。原審對此未詳予調查審認，徒以乙○○於受託後，即積
極為之奔走，試圖打通關節，且於許雪嬌示意要先交付賄款時，又以事未必成，慢點
交付為由婉拒，認無欺矇之意云云，亦嫌速斷。上訴意旨執此指摘原判決不當，為有
理由，應認仍有撤銷發回之原因。
據上論結，應依刑事訴訟法第三百九十七條、第四百零一條，判決如主文。
中      華      民      國    八十九    年      三      月     十六     日
                              最高法院刑事第七庭
                                  審判長法官  謝  家  鶴
                                        法官  洪  文  章
                                        法官  花  滿  堂
                                        法官  陳  世  淙
                                        法官  洪  佳  濱
      右正本證明與原本無異
                                              書  記  官
中      華      民      國    八十九    年      三      月     三十     日


司法院資訊處製作；財團法人民間司法改革基金會備份。
